福建金門地方法院刑事判決　　　　　　　　　　　　　　九十二年度易字第四二號
　　公　訴　人　福建金門地方法院檢察署檢察官
　　被　　　告　丁○○
　　輔　佐　人　吳東強
　　選任辯護人　丙○○律師
右列被告因詐欺案件，經檢察官提起公訴（九十二年度偵字第二一二號），本院判決
如左：
    主  文
丁○○無罪。
    理  由
一、公訴意旨略以：被告丁○○明知坐落金門縣金城鎮○○段九號（原始編號金門縣
    金城鎮賢庵村三０三二－二號，面積九七平方公尺，地目建）土地，其未曾有以
    所有意思繼續占有使用上開他人登記不動產達二十年之事實，依金門馬祖東沙南
    沙地區安全及輔導條例（下稱安撫條例）第十四條之規定，不得主張完成時效取
    得，申請辦理上開土地所有權之登記，竟意圖為自己不法所有之意圖，於八十五
    年三月二十八日利用四鄰證明人甲○○、吳宇晏二人未詳查核對地號，輕率出具
    土地之四鄰證明之機會，自行書立記載：一、茲證明金門縣金城鎮賢庵村丁○○
    自民國五十二年七月二十五日開始至七十二年七月二十五日止，計二十年以所有
    意思，繼續占有他人未登記之不動產，座落金門縣金城鎮○○段九號土地，而其
    占有之始為善意並無過失，依據民法第七百六十九條規定主張完成時效取得，申
    請所有權登記，如有虛偽不實，証明人願負法律上一切責任。二、申請人自民法
    時效取得日至登記為國有期間繼續在上開土地為『門口埕』使用」後，並由被告
    丁○○親自代甲○○、吳宇晏二人書寫姓名、地址及國民身分證統一編號後，再
    請甲○○、吳宇晏用印認證。被告丁○○即於八十五年三月二十八日持上開不實
    之四鄰證明書，向金門縣政府地政事務所（現地政局前身）依安撫條例第十四條
    之一規定，聲請辦理上開土地之歸還，經金門縣政府地政事務所受理後委請青聯
    公司實施測量複丈。青聯公司於於八十五年七月十八日到場複丈時，因聲請人須
    會同四鄰證明人到場指界，彼時因被告丁○○同時聲請金門縣金城鎮○○段七號
    、十一號等鄰近土地，且因吳明源、許伴治、戊○○等四鄰證明人與被告丁○○
    ，皆互為對方聲請交還安撫條例土地案件之四鄰證明人，礙於情面信任聲請人主
    張而盲目蓋章，事實上並不知情聲請人之聲請內容，被告丁○○乃利用吳明源、
    許伴治、戊○○不知其聲請內容之際，通知上開土地東鄰吳明源、西鄰許伴治、
    南鄰戊○○、北鄰即告發人乙○○之兄吳再福（因告發人當時不在金門）等人，
    在系爭吳厝九號土地上完成四鄰指界程序後。青聯公司即於同日完成複丈，報經
    金門地政事務所於八十五年八月二十一日完成複丈內業成果檢查後，再由被告丁○○於八十五年八月三十一日向金門縣地政事務所聲請辦理土地所有權登記，經
    該局依法於八十六年五月九日完成審查公告程序後，於八十六年十一月二十一日
    將上開土地登記為被告丁○○所有。因認被告丁○○涉犯刑法第三百三十九條第
    一項之詐欺罪嫌。
二、公訴人認被告丁○○涉有右揭詐欺犯行，係以四鄰證明人戊○○結證稱：「吳厝
    九號土地於民國四十八年以後是軍營，內有衛哨，至民國六十年軍人撤走後，當
    地是空著，沒有人在使用，當時是鄰居都互相指界蓋印，伊才蓋印」等語（見九
    十二年三月十一日偵訊筆錄），甲○○結證稱：「伊六十九年才搬到吳厝住」，
    「伊嗣後有就吳厝九號土地有提出撤銷四鄰證明書。」等語，（見九十二年二月
    二十四日偵訊筆錄）及告發人乙○○指訴：「吳厝九號土地係在丁○○住家後，
    依金門住居民俗，門口埕都設在自家屋前，沒有在屋後，況上開吳厝九號土地正
    好在伊住家門前，更不可能是供丁○○之門口埕使用」等語，有筆錄在卷可稽，
    佐之附卷之金門縣政府七０敦民字第六六八一號公告所載：上開土地原地號即金
    門縣金城鎮賢庵村山字第三０三二－二號土地，確於七十年七月十六日至七十二
    年七月十五日止，經金門縣政府公告為無主土地，於上開期間內由金門縣政府代
    管二年，亦有該公告影本在卷可稽，此外有上開土地之四鄰證明書、土地複丈申
    請書，複丈指界圖及面積計算表土地複丈成果內業成果檢查記錄表，複丈結果通
    知書、土地登記申請書等附卷可稽。堪信本件吳厝九號土地，並無丁○○自民國
    五十二年七月二十五日開始至七十二年七月二十五日止，計二十年以所有意思，
    繼續占有他人未登記之不動產，座落金門縣金城鎮○○段九號土地，而其占有之
    始為善意並無過失之事實。是被告丁○○確有提出虛偽不實之四鄰證明，向不知
    情之金門縣地政事務所承辦人，以詐欺方式取得吳厝段九號土地之所有權登記之
    事實，為所憑之論據。
三、訊據被告丁○○堅決否認涉有右揭詐欺犯行，辯稱：金門縣金城鎮○○段九號土
    地係伊祖先留下來，由伊管理使用，有早年之賣契、契稅清查證、典契等可證，
    至於縣政府之公告代管之事伊並不知情，否則豈會任令公告為無主土地；伊係依
    父親留下來之土地範圍辦理登記，四鄰確實有證明，印章亦係四鄰鄉親所蓋，青
    聯公司確實有到現場實施測量，乙○○當時在教書不在家，但其母親及兄長均有
    到場，並由其母親拿印章來蓋，之後乙○○蓋屋占用上開土地，亦與伊達成和解
    ，簽立建地交換使用同意書，伊並無詐登土地等語。
四、按犯罪事實應依證據認定之，無證據不得推定其犯罪事實；不能證明被告犯罪者
    ，應諭知無罪之判決，刑事訴訟法第一百五十四條第二項、第三百零一條第一項
    分別定有明文。而刑事訴訟法第一百六十一條已於九十一年二月八日修正公布，
    修正後同條第一項規定：檢察官就被告犯罪事實，應負舉證責任，並指出證明之
    方法。因此，檢察官對於起訴之犯罪事實，應負提出證據及說服之實質舉證責任
    。倘其所提出之證據，不足為被告有罪之積極證明，或其闡明之證明方法，無從
    說服法官以形成被告有罪之心證，基於無罪推定之原則，自應為被告無罪判決之
    諭知，最高法院亦著有九十二年台上字第一二八號判例意旨可資參照。再按刑法
    第三百三十九條第一項之詐欺罪，須行為人主觀上有不法所有之意圖，客觀上有
    詐術行為之實施，始能成立，申言之，要以行為人主觀上有不法取得財物之意思
    ，而施予詐術之行為，被害者因該行為，致表意有所錯誤，結果為財產上之處分
    ，致受損害，始足當之。若利為人主觀上並無不法取得財物之意思，或所用方法
    ，不能認為詐術，亦不致使人陷於錯誤者，即不構成該罪（最高法院四十六年台
    上第二六０號、十九年上字第一六九九號判例意旨參照）。
五、經查：
（一）、被告丁○○曾於八十五年三月二十八日提出四鄰證明人甲○○、吳宇晏所出
        具之土地四鄰證明書，向金門縣政府地政事務所就坐落金門縣金城鎮○○段
        九號（原始編號金門縣金城鎮賢庵村三０三二－二號）土地，為土地複丈之
        申請，經金門縣政府地政事務所委請青聯公司於同年七月十八日實施複丈測
        量後，被告丁○○乃於八十五年八月三十一日，向金門縣政府地政事務所就
        上開土地以時效取得為原因，申請為土地所有權移轉登記，經金門縣政府地
        政事務所於同年十一月二十一日完成上開土地之所有權移轉登記，固有上開
      土地之四鄰証明書、土地複丈申請書，複丈指界圖及面積計算表土地複丈成
        果內業成果檢查記錄表，複丈結果通知書、土地登記申請書等附卷可稽。
（二）、惟被告丁○○所辯：金門縣金城鎮○○段九號土地係伊祖先留下來之祖產，
        由伊管理使用之事實，業據提出民國十六年至十八年之賣契、契稅清查證、
        典契等老舊契據為憑。依被告所提上開民國十六年十月訂立之賣契記載：「
        立補契人后浦保吳厝鄉吳甲戍（即被告之父）有承先人遺下於前清時自建小
        房屋壹座，坐落土名頂角，東至與吳章地公巷，西至自己壙（空）地，南至
        自己壙（空）地，北至自己埕，四至明白為界，確係戍承先祖遺下物業．．
        ．」等語，顯見被告丁○○之父吳甲戍於民國十六年當時即有「承先人遺下
        於前清時自建小房屋壹座」，而該「自建小房屋」當時東與吳章所有之土地
        公巷為界，西至自己壙（空）地，南亦至自己壙（空）地，北至自己「埕」
        為界，足見被告之父承祖先遺下之上開建物，其西邊及北邊確有自己之空地
        及「埕」存在。另依被告所提上開民國十八年三月所立之典契所載：「立典
        契人堂兄甲戍有自己建置瓦屋一座，前後兩進，坐落土名頂角，東至功叔章
        地埕，西至章地厝，南至自己埕，北至自己厝．．．」等語，亦可見被告之
        父吳甲戍於民國十八年之前所有之房屋旁即有自己之空地及「埕」存在無訛
        。則被告丁○○以其屋旁之土地（即本件坐落金門縣金城鎮○○段九號、原
        始編號金門縣金城鎮賢庵村三０三二－二號土地），係其先祖所遺下之土地
        ，由其繼承事實上之占有使用權利，並以時效取得為由，向金門縣政府地政
        事務所申請為土地所有權移轉登記，主觀上尚難認有為自己不法所有之意圖
        。
（三）、參以民國八十一年間告發人乙○○於其土地（原地號為三０三０地號）興建
        房屋，該屋右方走廊一角，須用本件吳厝段九號土地一直角三角形土地時，
        尚與被告丁○○協商，由被告丁○○同意其使用上開土地一部分，雙方因而
        於八十一年八月一日簽立「建地交換使用同意書」之事實，亦有上「開建地
        交換使用同意書」影本一紙在卷足憑。堪認本件鄰人即告發人乙○○於被告
        丁○○以時效取得為由，向金門縣政府地政事務所申請為土地所有權移轉登
        記之前，亦認上開土地係被告丁○○所管有之土地，方與被告丁○○協商簽
        立建地交換使用同意書。顯見本件非僅被告丁○○主觀上認上開土地事實上
        係其所管有，即鄰人亦同此認定。被告及鄰人既均認上開土地事實上係被告
        所管有，益難認被告丁○○向金門縣政府地政事務所申請為土地所有權移轉
        登記時，主觀上有為自己不法所有之意圖。
（四）、至於上開土地之四鄰證明書所載：「丁○○自民國五十二年七月二十五日開
        始至七十二年七月二十五日止，計二十年以所有意思，繼續占有他人未登記
        之不動產，座落金門縣金城鎮○○段九號土地．．．」等語，核與證人戊○○於偵查中證稱：「吳厝九號土地於民國四十八年以後是軍營，內有衛哨，
        至民國六十年軍人撤走後，當地是空著，沒有人在使用，當時是鄰居都互相
        指界蓋印，伊才蓋印」等語（見九十二年三月十一日偵訊筆錄），及證人甲○○於偵查中證稱：「伊六十九年才搬到吳厝住。」等語，雖有未合；另上
        開土地之四鄰證明書所載：「申請人自民法時效取得日至登記為國有期間繼
        續在上開土地為『門口埕』使用」等語，亦與告發人乙○○指稱：「吳厝九
        號土地係在丁○○住家後，依金門住居民俗，門口埕都設在自家屋前，沒有
        在屋後．．．」等語不符，惟如前所述，既不足認被告丁○○主觀上有為自
        己不法所有之意圖，核與刑法詐欺罪之構成要件即有未合，縱其向金門縣政
        府地政事務所申請為土地所有權移轉登記之程序不無瑕疵，亦不得逕令負刑
        法詐欺之罪責。
（五）、綜上所述，本件被告丁○○就坐落金門縣金城鎮○○段九號土地，係其先祖
        所遺下之土地，以時效取得為由，向金門縣政府地政事務所申請為土地所有
        權移轉登記，其申請程序縱有未合，惟主觀上尚難認有為自己不法所有之意
        圖，核與刑法詐欺罪之構成要件並不該當，自不得遽以刑法詐欺之罪責相繩
        。公訴意旨所舉之證據，尚難為被告丁○○有罪之積極證明，其所指出證明
        之方法，亦無從形成被告有罪之心證。此外，復無其他積極證據足資證明被
        告丁○○有公訴人所指之詐欺犯行。不能證明被告丁○○犯罪，依刑事訴訟
        法第三百零一條第一項規定，自應為被告丁○○無罪之諭知。
據上論斷，應依刑事訴訟法第三百零一條第一項，判決如主文。
本案經檢察官蔡瑞宗庭執行職務。
中      華      民      國    九十三    年      三      月    十      日
                              福建金門地方法院刑事庭
                                    審判長法  官  陳 中 和
                                          法  官  魏 玉 英
                                          法  官  葉 珊 谷
右正本證明與原本無異。
如不服本判決，應於送達後十日內向本院提出上訴狀。
                                          書記官     楊 靜 秋
中     華       民      國    九十三    年     三       月      十      日
